【裁判字號】    94,保險,26
【裁判日期】    950503
【裁判案由】    給付保險金
【裁判全文】
臺灣臺南地方法院民事判決              94年度保險字第26號
原      告  甲○○
訴訟代理人  丙○○
被      告  新光人壽保險股份有限公司
法定代理人  乙○○
訴訟代理人  丁○○
            黃訓章律師
上列當事人間請求給付保險金事件，經本院於民國95年4月12日
言詞辯論終結，判決如下：
    主  文
被告應給付原告新台幣壹佰萬元，及自民國九十四年九月十五日
起至清償日止，按週年利率百分之五計算之利息。
訴訟費用由被告負擔。
本判決於原告以新台幣參拾參萬參仟元供擔保後，得假執行。若
被告於執行標的物拍定變賣前以新台幣壹佰萬元為原告預供擔保
者，得免為假執行。
    事實及理由
一、原告起訴主張：
  (一)聲明：求為判決除假執行擔保金額外，如主文所示。
  (二)陳述：訴外人吳徐雪娥於（下同）89年12月28日以其本人同
    時為要、被保險人，向被告投保「新光防癌健康終身保險」
    （保單號碼MNDM9158，以下簡稱系爭癌症險契約）及「新光
    新長安終身壽險」（保單號碼JSD03268，以下簡稱系爭壽險
    契約）兩件契約，保險金額各為新台幣（下同）五十萬元，
    並指定原告為身故受益人。嗣吳徐雪娥於系爭契約之有效期
    間內之92年10月27日因肺癌死亡，符合系爭契約給付身故保
    險金之要件，經原告向被告申請理賠，被告卻拒絕給付，爰
    訴請判決被告給付保險金。
  (三)證據：提出死亡證明書一份、保險事業發展中心保險申訴調
    處委員會調處結果報告書一份為證。
二、被告方面：
  (一)聲明：求為判決駁回原告之訴及假執行之聲請，訴訟費用由
    原告負擔。
  (二)陳述：
  1.訴外人吳徐雪娥於民國89年12月28日以其本人同時為要、被
    保險人，向被告投保「新光防癌健康終身保險」（保單號碼
    MNDM9158）及「新光新長安終身壽險」（保單號碼JSD03268
    ）兩件契約，保險金額各為五十萬元，並指定身故受益人為
    原告。惟原告主張被保險人於本件系爭保險有效期間內因「
    肺癌」身故，符合系爭條款癌症給付之約定，被告否認。
  2.按保險契約訂立時，被保險人已在疾病或妊娠情況中者，保
    險人對是項疾病或分娩，不負給付保險金之責任，保險法第
    127條訂有明文。同法51條規定，保險契約訂立時，保險標
    的之危險已發生者，其契約無效。又「新光防癌健康終身保
    險」為一健康保險，其保單條款3條2項亦約定「癌症的保險
    責任開始日」係以本契約始期日起算第31日為癌症的保險責
    任開始日。經查被保險人已於85年12月2日即被『台南郭綜
    合醫院』診斷罹患「子宮頸癌」（Cervical CA），而被保
    險人於89年12 月28日投保系爭保險，被保險人確定罹癌係
    在系爭保險責任開始日之前，則此並非責任開始日後所發生
    之疾病。因此，依前述條款之約定，被告（保險人）對是項
    疾病（癌症），不負給付保險金責任。
  3.另最高法院民事判決86年度台上字第2141號有云，「…而保
    險契約，乃最大之善意契約，首重善意，以避免道德危險之
    發生，凡契約之訂立及保險事故之發生，有違背善意之原則
    者，保險人即得據以拒卻責任或解除契約。」據此主張，原
    告等依卷內病歷資料所示，確實有診療癌症之事實（89年12
    月28日投保，91年9、10月分別至「郭綜合醫院」、「奇美醫
    院」住院治療，為避免遭被告得知違反「既往症」告知義務
    ，而予以解約，故意不聲請理賠），卻於屆滿保險法64條違
    反告知義務二年內之解約權後，才申請保險理賠，其行使權
    利，履行義務，違反誠實信用原則。則被告不理賠系爭「壽
    險」契約，亦屬有理由。綜上所述，被告不負給付保險金責
    任。
  (三)證據：提出系爭保險契約之保險單、保險單條款各一份，並
    聲請本院調閱吳徐雪娥於郭綜合醫院之就診病歷及住院護理
    資料。
三、得心證之理由：原告主張訴外人吳徐雪娥於89年12月28日以
    其本人同時為要保人及被保險人，向被告投保系爭癌症險及
    壽險契約，保險金額各為五十萬元，並指定原告為身故受益
    人，嗣吳徐雪娥於系爭契約之有效期間內之92年10月27日因
    肺癌死亡等事實，為被告所不爭執，堪信為真實。惟原告主
    張被保險人已死亡，系爭保險契約之保險事故已發生，被告
    應給付保險金一百萬元等語，則為被告否認，並以前詞置辯
    ，則本件應審酌者厥為：1.原告於被保險人死亡後申請壽險
    契約之保險金理賠，是否有違返誠實信用原則之情事？2.系
    爭癌症險契約是否有保險法第51條或第127條之情形？被告
    是否得拒絕給付保險金？
  (一)關於壽險部份：
  1.按被保險人於本契約有效期間內死亡，且未曾領取重大疾病
    保險金，而在繳費期間內死亡者，身故保險金之金額為保險
    金額及按日數比例計算當期已繳付未到期保險費之和，業據
    系爭壽險契約第12條第1款定明在案。而系爭壽險契約之保
    險期間為終身，被保險人吳徐雪娥係於92年10月27日因肺癌
    死亡，係在保險期間死亡，且未曾領取重大疾病保險金，原
    告為吳徐雪娥之身故受益人等情，均為兩造所不爭執，則原
    告請求被告給付系爭壽險之身故保險金五十萬元，應屬有據
    。
  2.再按權利之行使，不得違反公共利益，或以損害他人為主要
    目的；行使權利，履行義務，應依誠實及信用方法；民法第
    148條定有明文。本件被告固主張原告於91年9月、10月分別
    至郭綜合醫院、奇美醫院住院治療，卻故意不向被告申請醫
    療費用之理賠，而於屆滿保險法第64條違反告知義務之解約
    權除斥期間二年後，才申請本件身故保險金之理賠，其行使
    權利履行義務，違反誠實信用原則云云。惟查，系爭終身壽
    險契約之給付項目並不包括住院或其他醫療費用，有系爭契
    約保險單條款在卷可按。而吳徐雪娥同時向被告投保之系爭
    癌症險之給付項目雖有包括癌症住院醫療保險金之給付，然
    被保險人於保險事故發生時，對於其是否向保險人行使其保
    險金請求權，應有選擇之權利，其即使選擇不行使，亦不能
    認定其係違反誠實信用原則。況依常情，被保險人於罹患癌
    症住院醫療期間，其本人與家屬之身心均投入對抗病痛，其
    注意力亦集中於醫療行為本身，實難期待其同時處理向保險
    人申請理賠之事宜，更不能以其未向保險人請求醫療保險金
    之給付，推斷其係故意等待保險法第64條之除斥期間經過而
    保險人已無法解除契約之後，再由受益人行使身故保險金之
    請求權，被告之主張，與經驗法則有違。故被告抗辯原告向
    其請求身故保險金係違反誠實信用原則云云，實難憑採。
  (二)關於癌症險部份：
  1.按被保險人在本契約有效間內，且在癌症的保險責任開始日
    起，經醫師診斷確定罹患癌症，並以癌症為直接原因或癌症
    引起之併發症致成死亡者，本公司按保險金額全額給付「癌
    症身故保險金」，本契約即行終止；系爭保險契約第9條定
    有明文。再按按保險契約訂立時，保險標的之危險已發生或
    已消滅者，其契約無效；保險契約訂立時，被保險人已在疾
    病或妊娠情況中者，保險人對是項疾病或分娩，不負給付保
    險金額之責；保險法第51條第1項前段、同法第127條分別定
    有明文。所謂保險標的之「危險」，應指保險事故之發生而
    言；又保險人所得拒絕給付保險金之對象，應限於保險契約
    訂立時已發生之疾病而言。本件被告與被保險人吳徐雪娥所
    締結之系爭癌症險契約，係以被保險人因癌症而致死亡、殘
    廢、支出醫療費用、療養費用等作為保險事故之人身保險，
    係屬健康保險之性質，有系爭保險契約條款附卷可按。則系
    爭契約所謂標的之危險，應依各該給付項目而分別指被保險
    人因癌症而死亡、殘廢、支出醫療費用或療養費用等情事，
    應堪認定。
  2.本件被告抗辯被保險人吳徐雪娥已於85年12月2日被台南市
    郭綜合醫院診斷罹患「子宮頸癌」（Cervical CA），而被
    保險人於89年12月28日投保系爭保險，被保險人確定罹癌係
    在系爭保險責任開始日之前，則此並非責任開始日後所發生
    之疾病，因此，依前述條款之約定，被告（保險人）對是項
    疾病（癌症），不負給付保險金責任云云。經查，被保險人
    吳徐雪娥於85年11月5日因陰道出血，至台南市郭綜合醫院
    初次門診，經診察後安排患者於85年11月7日接受刮搔術，
    其病理報告為鱗狀細胞癌，並告知患者及家屬，且於85年12
    月2日施予放射線鈷六十照射治療，有台南市郭綜合醫院94
    年12月27日郭綜發字第0940003664號函附卷可按（見本院卷
    第108頁）。被保險人吳徐雪娥嗣於92年6月26日因前胸不適
    而至國立成功大學醫學院附設醫院血液腫瘤科第一次門診，
    之前則因右側下葉肺癌（鱗狀上皮細胞肺癌）接受放射治療
    一週（民國91年10月在奇美醫院），後因病人意願之故放棄
    接受治療。被保險人吳徐雪娥在6月26日成大醫院門診之後
    ，隨即住院檢查，因已無法手術治療，隨即在92年7月1日起
    接受化學治療，因病情惡化，於92年10月9日住院治療，因
    呼吸衰竭於92年10月5日轉入加護病房，但最後病情惡化，
    在92年10月27日因病危而辦理自動出院，而病患吳徐雪娥所
    患之肺癌為原發肺癌，嗣後吳徐雪娥於92年10月27日死亡等
    情，有國立成功大學醫學院附設醫院94年11月3日成附醫內
    字第0940012392號函附病患診療資料摘錄表、死亡證明書各
    一份附卷可稽（見本院卷第53頁、第7頁），上開事實並為
    兩造所不爭執。
  3.綜合以上台南市郭綜合醫院病歷以及國立成功大學醫學院附
    設醫院之病歷資料以觀，被保險人吳徐雪娥於85年11月間在
    郭綜合醫院經確診罹患鱗狀細胞癌，經過放射線鈷六十治療
    一週，嗣於91年10月間因右側下頁肺癌在奇美醫院接受放射
    線治療，後於92年6月至10月在成大醫院住院治療，並於92
    年10月27日因肺癌死亡。則被保險人吳徐雪娥於89年12月28
    日與被告簽定系爭癌症險契約時，該保險標的之危險即「被
    保險人因癌症而死亡」之保險事故，尚未發生，則本件並無
    引用保險法第51條而認定系爭契約無效之餘地。又被保險人
    吳徐雪娥之死亡原因「肺癌」係原發性肺癌，有成大醫院前
    揭來函附卷可按，已如前述，則該肺癌顯然並非被保險人於
    締約前之85年間所罹患之鱗狀細胞癌移轉而來，不能認為係
    同一疾病，而應認定為係系爭癌症險契約締約後，被保險人
    所罹患之另一疾病。則被告依據保險法第127條主張其對被
    保險人因肺癌死亡不負給付保險金之責任云云，亦屬無據。
  (三)綜上所述，被保險人吳徐雪娥於92年10月27日因罹患肺癌而
    死亡，原告為系爭契約之受益人，依據系爭契約第9條之約
    定請求被告給付癌症身故保險金，係屬有據。
四、從而，本件原告主張其為系爭保險契約之身故受益人，而被
    保險人吳徐雪娥已於92年10月27日因肺癌死亡，原告因而依
    據系爭終身壽險保險契約第12條及系爭癌症險保險契約第9
    條之約定，請求被告給付保險金各五十萬元，共計一百萬元
    ，及自起訴狀繕本送達翌日（94年9月15日）起至清償日止
    ，按週年利率百分之五計算之法定遲延利息，為有理由，應
    予准許。
五、兩造陳明願供擔保，請求宣告假執行及免為假執行，經核均
    無不合，茲分別酌定相當之擔保金額，予以准許之。
六、結論：本件原告之訴為有理由，依民事訴訟法第78條、第
    390條第2項、第392條第2項、第3項，判決如主文。
中    華    民    國    95    年    5     月    3     日
                  民事第三庭    法  官  高如宜
以上正本係照原本作成
如對本判決上訴，須於判決送達後20日內向本院提出上訴狀
中    華    民    國    95    年    5     月    10    日
                                書記官  林賢輝


司法院資訊處製作；財團法人民間司法改革基金會備份。
